臺灣高等法院民事判決
109年度家上字第6號
上  訴  人  Ａ０１



被  上訴人  Ａ０２
上列當事人間請求確認婚姻關係存在事件，上訴人對於中華民國
108年9月25日臺灣新竹地方法院第一審判決（108年度婚字第112
號）提起上訴，本院於109年6月24日言詞辯論終結，判決如下：
    主  文
原判決廢棄。
確認兩造間之婚姻關係存在。
第一、二審訴訟費用由被上訴人負擔。
    事實及理由
一、上訴人主張：兩造於民國94年10月8日結婚（下稱前婚），
    育有未成年子女乙○○，前於105年2月19日協議離婚，並於同
    日持離婚協議書（下稱系爭離婚協議書）至戶政事務所辦理
    離婚登記；嗣伊於106年3月2日另與大陸地區人民王Ｏ結婚（
    下稱後婚），於同年11月7日辦理結婚登記，並育有未成年
    子女甲○○。惟兩造於辦理前婚離婚登記時，因未符應由證人
    2人見聞雙方離婚真意之要件，致前婚不發生離婚效力；兩
    造間就前婚婚姻關係之存否有所爭議，為免後婚婚姻關係因
    此處於不安定之狀態，伊有確認前婚婚姻關係存在之法律上
    利益，爰提起本件確認之訴等情（原審為上訴人敗訴之判決
    。上訴人不服，提起上訴）。上訴聲明：㈠原判決廢棄。㈡確
    認兩造間之婚姻關係存在。
二、被上訴人則以：兩造均誤信前婚離婚登記為有效，故上訴人
    嗣後係因善意且無過失信賴前婚婚姻關係消滅而另與王Ｏ結
    婚，依民法第988條第3款但書、第988條之1第1項規定，前
    婚婚姻關係自後婚成立之日起即視為消滅，後婚婚姻關係亦
    屬有效存在，上訴人並無確認前婚婚姻關係存在之確認利益
    。況上訴人既無與伊維持前婚之意願，卻仍執意提起本件訴
    訟，其請求顯屬權利濫用而不應准許等語，以資抗辯。答辯
    聲明：上訴駁回。
三、本院之判斷：
  ㈠按確認法律關係之訴，非原告有即受確認判決之法律上利益
    者，不得提起之，民事訴訟法第247條第1項前段定有明文。
    又所謂即受確認判決之法律上利益，係指法律關係之存否不
    明確，原告主觀上認其在法律上之地位有不安之狀態存在，
    且此種不安之狀態，能以確認判決將之除去者而言，若縱經
    法院判決確認，亦不能除去其不安之狀態者，即難認有受確
    認判決之法律上利益（最高法院52年度台上字第1240號判決
    意旨可資參照）。查上訴人主張前婚婚姻關係因離婚不生效
    力而仍存在，惟被上訴人則辯稱前婚已因上訴人善意無過失
    信賴離婚登記而於後婚成立時視為消滅，顯見兩造就前婚婚
    姻關係之存否確有爭議；又前婚婚姻關係存否將使後婚婚姻
    關係處於不安之狀態，並得以確認判決除去之，故上訴人提
    起確認訴訟，自有確認利益，合先敘明。
  ㈡次按兩願離婚，應以書面為之，有2人以上證人之簽名並應向
    戶政機關為離婚之登記；法律行為，不依法定方式者無效，
    民法第1050條、第73條分別有所明定。又所謂2人以上證人
    之簽名，固不限於作成離婚證書時為之，亦不限於協議離婚
    時在場之人，始得為證人，然究難謂非親見或親聞雙方當事
    人確有離婚真意之人，亦得為證人（最高法院68年度台上字
    第3792號判決要旨參照）。查兩造於94年10月8日結婚，育
    有未成年子女乙○○，於105年2月19日持系爭離婚協議書向戶
    政事務所辦理兩願離婚登記，嗣上訴人於106年3月2日另與
    大陸地區人民王Ｏ結婚，於同年11月7日辦理結婚登記，並育
    有未成年子女甲○○，有系爭離婚協議書、全戶戶籍資料（完
    整姓名）查詢結果在卷可稽（見原審卷第21、29至32頁），
    堪信為真實。惟兩造均陳稱系爭協議書上離婚證人「羅素如
    」之簽章，係於105年2月19日由另名離婚證人曾燃炎所代為
    ，羅素如並未見聞兩造離婚真意等情（見原審卷第68頁、本
    院卷第61頁）；觀前開離婚協議書證人簽名欄所書寫之「曾
    ＯＯ」、「羅ＯＯ」簽名及身分證字號等字樣，其結構佈局、態
    勢神韻及書寫習慣大致相符（見原審卷第21頁），堪認兩造
    所陳前情屬實。參酌前揭說明，難認羅ＯＯ係民法第1050條所
    稱兩願離婚之證人，兩造於105年2月19日之兩願離婚行為，
    即未備2人以上證人之法定要件，依民法第73條前段規定，
    應屬無效。
  ㈢再按有配偶者違反民法第985條第1項規定重婚，其重婚為無
    效。但重婚之雙方當事人因善意且無過失信賴一方前婚姻消
    滅之兩願離婚登記或離婚確定判決而結婚者，不在此限，此
    觀民法第988條第3款規定自明。依上訴人所陳：辦理離婚登
    記當日僅曾ＯＯ1人前來，伊有當場詢問曾ＯＯ為何另1位證人沒
    到，曾ＯＯ表示羅ＯＯ不方便出門，由其代簽即可等語（見本院
    卷第81、98頁），足徵上訴人於辦理離婚登記當日，即已知
    前開離婚協議書應以由證人2人以上簽名為必要；然衡以其
    自陳係大學畢業並從事治療師之工作（見本院卷第61頁），
    智識程度非低，卻聽信其自網路上尋得來路不明之曾ＯＯ說詞
    ，任由曾ＯＯ於前述離婚協議書上代簽未實際見聞兩造離婚真
    意之羅ＯＯ之姓名，並持以辦理離婚登記，就前婚離婚登記欠
    缺前開法定要件，應認有過失存在。是上訴人於106年11月7
    日另與王Ｏ重婚，不符民法第988條第3款但書規定，前婚無
    從依民法第988條之1第1項規定，自後婚姻成立之日起視為
    消滅。
  ㈣末按權利之行使，是否以損害他人為主要目的，應就權利人
    因權利行使所能取得之利益，與他人及國家社會因其權利行
    使所受之損失，比較衡量以定之。倘其權利之行使，自己所
    得利益極少而他人及國家社會所受之損失甚大者，始得謂為
    以損害他人為主要目的。又若當事人行使權利，雖足使他人
    喪失利益，苟非以損害他人為主要目的，即不受此限制（最
    高法院107年度台上字第1677號判決可參）。本件上訴人起
    訴請求確認前婚婚姻關係存在，雖自陳已無與被上訴人維繫
    前婚之意願等語（見本院卷第63頁），且確認前婚婚姻關係
    存在之結果，亦不免使兩造前於107年12月14日、108年1月1
    1日以前婚婚姻關係解消為前提所成立之原法院107年度家非
    調字第435號調解筆錄（見本院卷第73至79頁）效力動搖，
    進而使被上訴人可能因此受有相當之損害。然兩造就前婚之
    兩願離婚行為既因欠缺法定要件而自始、確定無效，前婚婚
    姻關係在客觀上仍屬存在，本不因兩造是否仍願維繫前婚而
    有差別；又身分關係之確定事涉公益，後婚婚姻關係及上訴
    人與王Ｏ所生未成年子女甲○○身分之客觀正確性，亦均將因
    前婚婚姻關係存否而處於不安定之狀態，是尚難遽認上訴人
    提起本件確認之訴係自己所得利益極小，或與被上訴人及國
    家社會所受損害輕重失衡，專以損害被上訴人為目的之行為
    ，被上訴人辯稱上訴人提起本件確認訴訟係屬權利濫用云云
    ，尚無可採。
  ㈤綜上所述，上訴人請求確認兩造間前婚婚姻關係存在，為有
    理由，應予准許。原審為上訴人敗訴之判決，自有未洽。上
    訴意旨指摘原判決不當，求予廢棄改判，為有理由。自應由
    本院廢棄改判如主文第2項所示。
四、本件事證已臻明確，兩造其餘之攻擊或防禦方法及所用之證
    據，經本院斟酌後，認為均不足以影響本判決之結果，爰不
    逐一論列，附此敘明。
五、據上論結，本件上訴為有理由，依家事事件法第51條、民事
    訴訟法第450條、第78條，判決如主文。
中　　華　　民　　國　　109 　年　　7 　　月　　22　　日
                        家事法庭
                        審判長法  官  蕭胤瑮
         　　　 　　　　　　　法  官　鄭威莉
        　　　　　　　　　　　法  官　許勻睿
正本係照原本作成。
如不服本判決，應於收受送達後20日內向本院提出上訴書狀，其
未表明上訴理由者，應於提出上訴後20日內向本院補提理由書狀
（均須按他造當事人之人數附繕本）上訴時應提出委任律師或具
有律師資格之人之委任狀；委任有律師資格者，另應附具律師資
格證書及釋明委任人與受任人有民事訴訟法第466條之1第1項但
書或第2項（詳附註）所定關係之釋明文書影本。如委任律師提
起上訴者，應一併繳納上訴審裁判費。
中　　華　　民　　國　　109 　年　　7 　　月　　22　　日

　　　　　　　　　　　　　    書記官  秦湘羽
附註：
民事訴訟法第466條之1（第1項、第2項）：
對於第二審判決上訴，上訴人應委任律師為訴訟代理人。但上訴
人或其法定代理人具有律師資格者，不在此限。
上訴人之配偶、三親等內之血親、二親等內之姻親，或上訴人為
法人、中央或地方機關時，其所屬專任人員具有律師資格並經法
院認為適當者，亦得為第三審訴訟代理人。